【裁判字號】    97,交聲,326
【裁判日期】    980123
【裁判案由】    聲明異議
【裁判全文】
臺灣嘉義地方法院交通事件裁定         97年度交聲字第326號
原處分機關  交通部公路總局嘉義區監理所嘉義市監理站
異  議  人  丁○○○
                    65歲民.
上列異議人即受處分人因違反道路交通管理處罰條例案件，對於
交通部公路總局嘉義區監理所嘉義市監理站於民國九十七年八月
七日所為之處分（原處分案號：嘉監義裁字第裁76—Ｌ00000000
號），聲明異議，本院裁定如下：
    主  文
原處分關於罰鍰新臺幣陸仟元部分撤銷。
其餘異議駁回。
    理  由
一、原處分意旨略以；異議人即受處分人（下均稱異議人）丁○○○於民國九十七年七月三日下午三時十五分許，騎乘車牌
    號碼LQO－748號重型機車，沿嘉義市○○路由南往北方向前
    行，行經文化路與民族路口時，適有乙○○騎乘HQ6—383號
    機車搭載丙○○、張晏榕同向行駛，與丁○○○騎乘之機車
    發生擦撞後，乙○○、丙○○、張晏榕均人車倒地受傷，異
    議人未依規定報案，亦未對傷患實施救護或任何必要措施，
    旋即駕車逃逸。原舉發機關因認異議人有肇事逃逸之違規事
    實，而填製嘉市警交字第Ｌ00000000號舉發違反道路交通管
    理事件通知單舉發，嗣異議人於到案日期前向原處分機關即
    交通部公路總局嘉義區監理所嘉義市監理站申訴，經原處分
    機關調查結果仍認異議人有上開違規行為，乃依道路交通管
    理處罰條例第六十二條第四項前段之規定，於九十七年八月
    七日以嘉監義裁字第裁76—Ｌ00000000號裁決書，據以裁處
    異議人罰鍰新臺幣（下同）六千元，吊銷駕駛執照，一年內
    禁考駕駛執照之處分等語。
二、異議人則以：當日騎車由文化路行至民族路口時，感覺車子
    後面被撞到，回頭看到一部機車右倒在地，一位婦人帶著二
    名小孩站起來，因為怕影響交通，故將機車牽至對面路口，
    該名婦人有大聲叫罵，經向其表示叫警察，對方沒有回答，
    顯無意報警，因本人沒有任何違規，對方也沒有受傷，本即
    可離去，實無任何肇事逃逸之行為，爰依法聲明異議等語。
三、按汽車駕駛人駕駛汽車肇事致人受傷或死亡者，應即採取救
    護措施及依規定處置，並通知警察機關處理，不得任意移動
    肇事汽車及現場痕跡證據，違反者處新臺幣三千元以上九千
    元以下罰鍰。但肇事致人受傷案件當事人均同意時，應將肇
    事汽車標繪後，移置不妨礙交通之處所。前項駕駛人肇事致
    人受傷而逃逸者，吊銷其駕駛執照；致人重傷或死亡而逃逸
    者，吊銷其駕駛執照，並不得再考領，道路交通管理處罰條
    例第六十二條第三、四項定有明文。次按刑法第二百八十四
    條第一項之過失傷害罪，係針對行為人應注意、能注意而不
    注意之過失行為予以非難；而同法第一百八十五條之四之肇
    事致人死傷逃逸罪，則以處罰肇事後逃逸之駕駛人為目的，
    俾促使駕駛人於肇事後能對被害人即時救護，以減少死傷，
    是該罪之成立祇以行為人有駕駛動力交通工具肇事，致人死
    傷而逃逸之事實為已足，至行為人之肇事有否過失，則非所
    問（最高法院九十三年台上字第五五九九號判決意旨參照）
    。故肇事逃逸此條文之立法意旨，在於科以肇事者須即採取
    救護或其他必要措施，並應向警察機關報告之義務，以防因
    就醫延誤致生無謂之傷亡，並俾得通知傷亡者家屬到場，以
    明責任，故凡肇事人於行車肇事致人受傷或死亡，未即採取
    救護或其他必要措施，並向警察機關報告，即駕車駛離現場
    者，均應依該規定處罰。
四、經查：
  (一)異議人於上揭時、地騎乘機車，搭載其妻甲○○並附載一只
    有把手可拖拉之行李，因該行李長度超出機車之寬度，致該
    行李之把手勾到乙○○所騎乘機車，且因機車前行拉力致乙○○及所搭載之丙○○、張晏榕均人車倒地乙情，業據證人
    乙○○、丙○○、甲○○於本院證述明確（見本院卷第二十
    五頁至第二十六頁、第三十一頁、第三十五頁）。而異議人
    亦不否認於上揭時地，乙○○騎乘之機車與異議人搭載之行
    李有發生擦撞，行李因此掉落、乙○○等人有人車倒地之情
    形（見本院卷第二十三頁）。是無論上揭車禍事故之發生原
    因，究係因異議人附載行李不符規定、未注意車前狀況及兩
    車併行間隔，抑或係因乙○○疏未注意車前狀況及兩車併行
    間隔，異議人於上揭時地騎乘機車附載之行李，有與乙○○
    騎乘之機車發生勾碰，因此致乙○○及所搭載之丙○○、張
    晏榕均人車倒地，異議人為該交通事故之肇事參與人，即堪
    認定。
  (二)又因上揭車禍，乙○○因此受有右手肘挫傷、右膝疼痛之傷
    害，丙○○受有尾骨挫傷、右膝擦傷之傷害，張晏榕則受有
    右膝挫傷、擦傷之傷害等情，有林憲南外科診所診斷證明書
    三紙在卷可參（見影印之警卷第十四頁至第十六頁）。其次
    ，證人乙○○於本院結稱：當天上半身穿著Ｔ恤、其女兒丙○○當天穿著短褲（見本院卷第二十九頁）等語；證人丙○○到庭結稱：當天穿著短的吊帶短褲、路上的人幾乎都是穿
    著短袖等語（見本院卷第三十二頁、第三十三頁），並有卷
    附監視器翻拍照片可見乙○○騎乘機車搭載之乘客，當天確
    實穿著短褲等情（見影印警卷第三十五頁）。參以本件事故
    發生之日為九十七年七月三日，時值盛夏，一般人皆穿著輕
    薄涼爽之短袖衣物，而機車之防護力與汽車相去甚遠，機車
    倒地時，機車騎士、乘客身體因與地面及機車車身摩擦及撞
    擊，因防護力不足，往往多受有輕重不等之傷害，此為一般
    人所周知，而乙○○、丙○○、張晏榕亦因人車倒地時與地
    面發生磨擦，而受有上揭擦傷、挫傷之傷害，此類傷害依肉
    眼觀看，當能看出有擦傷破皮、紅腫之情形，是異議人既知
    乙○○等人有人車倒地之情形，對於渠等受有傷害之情自難
    諉為不知。至異議人雖以其站在乙○○等人倒地十公尺之對
    街觀看，見渠等並無受傷為辯，然異議人於本院自承其並未
    趨前觀看（見本院卷第二十四頁），而肇事逃逸所規範之「
    受傷、死亡」情形，並未侷限在嚴重之當場頭破血流、血流
    滿地此類情形，其他外觀輕微之傷勢，仍有予以救護之需要
    ，自不能以刻意不趨前審視他人有無受傷，反以遠觀未見血
    跡遍地而抗辯不知他人受有傷害。是異議人抗辯其不知乙○○等人受有傷害，顯屬事後卸責之詞，自難以其行為當時之
    刻意怠惰，反為事後有利之認定。
  (三)再異議人雖坦稱發生車禍後，未下車趨前查看，亦未主動報
    警、叫救護車、留下聯絡資料，未詢問對方是否同意離開即
    先行離去之語，惟抗辯有詢問是否報警，因對方並未回答且
    己身無違規因而離去云云。然證人乙○○於本院證稱：我們
    機車倒地之後，對方機車停在對面必勝客那裡，他太太下來
    前面撿東西，我當時爬起來跟他說你撞到人就這樣走了嗎，
    對方都不理我，也沒有走過來，離開的時候也沒有說要離開
    ，也沒有留下電話、聯絡方式，也沒有跟我說要不要叫警察
    等語（見本院卷第二十七頁至第二十八頁）；證人丙○○於
    本院證稱：我們三人倒地後對方機車停在必勝客那裡，沒有
    走過來看我們傷勢，也沒有問我們要不要叫警察，沒有跟我
    們說要離開，也沒有留下聯絡電話，他們把東西撿起來老太
    太回去機車上之後，他們就走了，我母親就叫我趕快記車牌
    等語（見本院卷第三十一頁至第三十三頁）。是證人乙○○
    、丙○○均證稱異議人並未詢問是否報警，而係撿拾掉落之
    行李後逕行離去，未留下任何聯絡資料、未獲得同意即離開
    。況依異議人所辯其詢問對方是否報警時，並未獲得回應，
    則既未獲得對方回答不願意報警、同意其離去，其未停車救
    護逕騎車離去，已與肇事逃逸要件合致。故不論事後調查結
    果異議人就車禍之發生可歸責與否，亦不論乙○○等三人受
    傷之程度，異議人即屬該交通事故之肇事參與人，無正當理
    由，概不得棄置傷者而擅離現場，是其騎車離開現場之行為
    ，主觀上自具肇事逃逸之犯意，且異議人上揭犯行，已據臺
    灣嘉義地方法院檢察署以九十七年度偵字第五七六七號提起
    公訴，有起訴書影本一份在卷足參（見本院卷第四十九頁至
    第五十頁），足認異議人確有肇事致人傷害逃逸之違規事實
    。
  (四)另異議人雖抗辯伊為日本人，不清楚臺灣法律規定，且本件
    車禍伊沒有違規云云。然異議人於本院自承其在台灣長期定
    居約十六年，曾住過臺北、嘉義等語（見本院卷第三十九頁
    ），是異議人既已長期定居臺灣多年，於本院尚且能以中文
    問答，對於臺灣的文化、法律規章應有一定程度之瞭解，異
    議人空言臺灣與日本的法律有差距，並不得採為不知法律而
    離開現場之抗辯。至異議人認為車禍之發生並非其違規及過
    失云云，惟如前所述，肇事逃逸處罰之立法意旨，在於科以
    肇事者須即採取救護或其他必要措施，並應向警察機關報告
    之義務，與實際究為何人之過失尚屬無涉，併予敘明。
  (五)綜上，異議人為交通事故之肇事參與人，於乙○○等三人受
    傷後並未採取救護措施及依規定處置，亦未通知警察機關處
    理，未獲得同意即逕行離去，其有肇事逃逸之違規事實自明
    。
五、惟按行政罰法第二十六條規定：「一行為同時觸犯刑事法律
    及違反行政法上義務規定者，依刑事法律處罰之。但其行為
    應處以其他種類行政罰或得沒入之物而未經法院宣告沒收者
    ，亦得裁處之。前項行為如經不起訴處分或為無罪、免訴、
    不受理、不付審理之裁判確定者，得依違反行政法上義務規
    定裁處之。」，此即所謂一事不二罰之原則。究其立法目的
    ，係因一行為同時觸犯刑事法律及違反行政法上義務規定時
    ，由於刑罰與行政罰同屬對不法行為之制裁，而刑罰之懲罰
    作用較強，故依刑事法律處罰，即足資警惕時，實無一事二
    罰再處行政罰之必要，且刑事法律處罰，由法院依法定程序
    為之，較符正當法律秩序，應予優先適用，職此，因同時觸
    犯刑事法律及違反行政法上義務規定之行為，行政機關得否
    科以與刑罰相類之行政罰處罰，端視該行為之刑事訴追或審
    判程序終局結果而定，在刑事訴追、審判程序尚未終局確定
    前，行政機關自不得逕予裁罰。至於罰鍰以外之沒入或其他
    種類行政罰，因兼具維護公共秩序作用，為達行政目的，行
    政機關仍得併予裁處，此其他種類行政罰，係指違反行政法
    上義務應受「裁罰性」之「不利處分」，依行政罰法第二條
    規定，剝奪或消滅資格、權利之吊銷證照處分，自均屬之。
    依前揭說明，異議人既因同一「駕駛車輛肇事致人受傷而逃
    逸」行為同時觸犯刑事法律及違反行政法上義務，並經臺灣
    嘉義地方法院檢察署以九十七年度偵字第五七六七號公共危
    險案件提起公訴，基於「一事不二罰」行政罰原則，在刑事
    審判程序尚未終局確定前，行政機關自不得逕予裁罰，應待
    刑事程序終結後，就罰鍰部分再為判斷應否依行政規定裁處
    （故就罰鍰部分本院並未諭知不罰，應待刑事確定後由行政
    機關再行判斷）。從而，原處分機關逕以異議人駕駛汽車肇
    事致人受傷而逃逸，處罰鍰六千元，尚有未合。至吊銷駕駛
    執照部分，乃裁罰性之不利處分，為維護交通安全，加強救
    護，減少被害人之死傷，促使駕駛人於肇事後，能對被害人
    即時救護，故依行政罰法第二十六條第一項但書之規定，仍
    得裁處之。
六、綜上，原處分認定異議人肇事逃逸之違規事實而裁決處分「
    罰鍰新臺幣六千元」部分，於法不合，自非適法，應予撤銷
    。另關於吊銷駕駛執照及禁考部分，於法並無不合，異議人
    此部分異議，即無理由，應予駁回，爰依道路交通管理處罰
    條例第六十二條第四項前段規定，裁定如主文第二項所示。
據上論斷，應依道路交通管理處罰條例第八十七條第二項、道路
交通案件處理辦法第十九條、第二十條前段，裁定如主文。
中    華    民    國    98    年     1    月    23    日
                  交通法庭法  官  黃琴媛
上列正本證明與原本無異。
如不服本裁定，應於裁定送達後5日內向本院提出抗告狀（應附
繕本）。
中    華    民    國    98    年     1    月    23    日
                          書記官  李彩娥


司法院資訊處製作；財團法人民間司法改革基金會備份。
